臺灣高等法院刑事裁定
111年度聲字第3621號
聲  請  人
即  被  告  陳威翰


上列聲請人即被告因組織犯罪防制條例等案件（本院110年度上
重訴字第15號），聲請解除限制出境、出海，本院裁定如下：
    主  文
聲請駁回。
    理  由
一、聲請意旨略以：㈠聲請人即被告（下稱「被告」）陳威翰因
    涉犯組織犯罪防制條例等案件，前經本院裁定自民國111年3
    月13日起延長限制出境、出海8月在案。惟被告就本案業已
    認罪，並與所涉之全部被害人成立和解，已賠償所約定之全
    部款項，犯後態度良好。且被告已於110年1月間結婚，女兒
    甫於同年0月間出生，現與配偶共同在臺北市○○商圈經營「○
    ○○○」大阪太鼓燒專賣店，販售日式甜點，營運狀況尚屬良
    好，足認被告確實用心投入此項工作，已依循正途工作維生
    ，有穩定工作收入，家庭生活逐漸重回正軌。㈡被告所經營
    之太鼓燒係來自日本之東京大阪，現經被告自行改良後，在
    台已有10家店。被告為精進產品品質及研發創新，希望能至
    日本進行紅豆餅及燒類小點之考察及學習，然日本紅豆餅等
    糕餅點心均係獨立店鋪，網路上不易取得當地店家之資訊，
    店家亦不可能在網路上公開其配方，只能親自查訪。爰聲請
    准予被告具保後，解除或單次解除被告於111年12月10日起
    至同年12月20日止之出境、出海限制，俾被告可在因本案入
    監服刑前，有機會前往日本當地考察是否有更好之配方或生
    產方式，讓被告之紅豆餅事業得以長期經營，此亦係被告面
    對本案刑罰制裁後，回歸社會之正當工作等語。
二、按憲法對人身自由之保障，並非絕對不得剝奪，而係禁止恣
    意剝奪，故對人身自由之干預，苟已具備法定要件並踐行法
    定程序，合於外部性界限，且亦符合比例原則等內部性界限
    而具實質正當性，即非法所禁止；而其判斷，並非僅憑單一
    、抽象規定建立絕對之準據，必須綜合考量干預之措施、模
    式、時間、地點等具體手段、強度及其所生影響等，建立在
    「個案審查基礎」之上，審酌特定個案中，干預手段所欲保
    障之利益與人身自由間之均衡維護定之。故法院對具體個案
    中之強制處分，因所干預之基本權內容不同，而異其寬嚴之
    審查密度，乃理所當然。刑事訴訟上之限制出境，其目的在
    保證被告到庭，避免被告出境滯留他國，俾保全偵查、審判
    程序之進行及刑罰之執行，依其限制被告應住居於我國領土
    範圍內之對被告人身自由限制內容觀之，係執行限制住居具
    體方法之一，性質上固亦屬拘束人身自由之強制處分，然依
    刑事訴訟法第93條第3項、第101條之2前段，其與具保、責
    付及其他方式之限制住居，均僅為被告有得予羈押之法定理
    由，但無羈押必要時，用以置換羈押之替代手段，雖因干預
    之目的與羈押同為保全刑事訴訟程序之進行與實現，致其准
    否亦應與羈押同其法定理由，然對人身自由干預之手段、強
    度顯較羈押輕微，從而准駁之審查標準，自應相應放寬。舉
    如強制處分之實施，羈押因積極、強烈干預人身自由，故法
    律明定須以被告犯罪嫌疑重大為前提；至限制出境因僅消極
    防阻被告擅自出國，且干預人身自由之強度亦顯較輕微，故
    從一般、客觀角度觀之，苟以資訊及事實作為現實之基礎，
    而有理由認為被告涉嫌犯罪，即被告具有「有理由之罪嫌」
    即足（最高法院102 年度台抗字第840號裁定意旨參照）。
    次按限制出境、出海之處分，其目的在避免被告因出境、出
    海滯留他國，以保全國家追訴、審判或日後執行之順利進行
    。而審判中有無限制出境之必要，屬事實審法院得依個案情
    節，審酌人權保障及公共利益之均衡維護，本於職權而為裁
    量之事項。至限制出境、出海之原因是否消滅，能否以其他
    方式替代而解除，亦俱屬事實審酌之問題（最高法院108年
    度台抗字第539號裁定意旨參照）。
三、經查：
　㈠關於被告犯罪嫌疑重大，並有逃亡之虞部分：
    被告因涉犯組織犯罪防制條例第3條第1項後段之參與犯罪組
    織、刑法第339條之4第1項第2款之加重詐欺取財等罪（共7
    罪），經原審訊問被告並審酌本件卷證資料後，認其涉犯組
    織犯罪防制條例第3條第1項後段之參與犯罪組織罪、刑法第
    339條之4第1項第2款之加重詐欺取財罪（共7罪），犯罪嫌
    疑重大，並有逃亡之虞，有刑事訴訟法第101條第1項第1款
    之羈押原因，惟得以具保並限制出境、出海之方式代替羈押
    而無羈押之必要。爰裁定准予具保停止羈押，並依刑事訴訟
    法第93條之2第1項第2款、第93條之6規定，裁定被告自109
    年3月13日起限制出境、出海8月，復於109年10月28日裁定
    被告自109年11月13日起延長限制出境、出海8月（至110年7
    月12日止）。嗣被告所犯前揭各罪，經原審以109年度重訴
    字第3號判決應執行有期徒刑6年等情，有本件起訴書、原審
    109年3月13日、同年9月30日訊問筆錄、原審前揭裁定、判
    決、原審法院109年3月13日基院麗刑和109重訴3字第3463號
    函、109年11月2日基院麗刑和109重訴3字第15482號函在卷
    （見原審卷一第7至106頁、第169至第182頁、第241至243頁
    、第269頁、原審卷六第541至545頁、卷七第71至73頁、第1
    41頁、第239至471頁）可稽。嗣檢察官及被告均不服原審判
    決而提起上訴，於110年4月6日繫屬本院（見本院110年度上
    重訴字第15號卷一第5至6頁），經本院訊問被告，並審酌被
    告於偵查、原審審理時之相關陳述，認依被告本案涉犯之情
    節、詐騙金額等犯罪情節，仍有限制被告出境、出海之必要
    。爰於110年7月7日裁定被告自110年7月13日起限制出境、
    出海8月，復於110年3月8日裁定被告自110年3月13日起限制
    出境、出海8月。依前揭各情，由形式上觀之，可認被告涉
    犯本件參與犯罪組織或加重詐欺取財等罪（共7罪）之犯罪
    嫌疑確屬重大，並有逃亡之虞。
  ㈡關於被告仍有限制限制出境、出海必要之部分：
　1.被告延長限制出境、出海之期間將於111年11月12日屆滿，
    經本院訊問被告（見本院110年度上重訴字第15號卷十二第2
    92至293頁所附111年10月19日審判筆錄、本院卷第5至9頁所
    附111年10月19日訊問筆錄）後，審酌被告所前揭罪嫌，係
    違反組織犯罪防制條例第3條第1項後段之參與犯罪組織罪、
    刑法第339條之4之加重詐欺罪，犯罪嫌疑重大，並經原審判
    決判處被告應執行有期徒刑6年，刑度甚重。被告既經第一
    審判決認定有罪，所判處之刑責非輕，被告及檢察官又均不
    服原審判決而上訴，現由本院審理中，是經本院審理後，如
    仍為不利被告之認定，將可預期被告為規避將來可能刑罰之
    執行，仍存有逃亡境外、脫免刑責之可能，若不繼續限制其
    出境、出海，恐其出境後即滯外不歸而逃避本案後續審判及
    將來可能刑罰之執行，致國家刑罰權有難以實現之危險，是
    其就刑事訴訟法第93條之2第1項第2款所規定「有相當理由
    足認有逃亡之虞」之事由仍屬存在，仍有繼續限制其出境、
    出海之必要，而此並不因被告上訴後於本院審理時陳稱願意
    認罪，並與全部被害人成立和解，已依約賠償而有所影響。
　2.再衡酌我國司法實務經驗，被告因具保或由殷實之人出具保
    證書而停止羈押後，迭於偵、審程序均遵期到庭，且於國內
    尚有家人，亦有固定住居所，卻仍不顧國內事業、財產及親
    人而棄保潛逃出境，致案件無法續行或執行之情事者，不乏
    案例。是縱依被告已婚、育有一名幼女，現與配偶共同經營
    日式太鼓燒專賣店，已有正當工作、穩定收入等家庭生活或
    經濟狀況等情判斷，仍無從完全排除被告有棄保潛逃出境之
    虞。
  3.況限制出境、出海之處分，係保全刑事訴訟程序之順利進行
    及刑罰權之實現。縱被告出國之權益受有影響，然經審酌本
    件案情後，仍難謂違反比例原則而無實質正當性。
  4.綜上，為防止被告出境後故意不入境接受審理或於判決確定
    後即速出境而拒絕接受執行，本案限制被告出境、出海之理
    由依然存在，為達保全審理或刑罰執行之目的，仍有限制其
    出境、出海之必要。
  ㈢被告雖以其因經營日式太鼓燒專賣店，為精進品質及研發創
    新，需至日本考察紅豆餅及燒類小點，學習更佳配方或生產
    方式，使其紅豆餅事業得以長期經營，以便將來服刑後，得
    以復歸社會等語。惟被告既具有經營日式太鼓燒專賣店之能
    力，即有在境外地區長期生活之能力，若使其得以出境至日
    本或其他地區，實難確保其會遵期回國。況依被告所述，其
    係與配偶共同經營日式太鼓燒專賣店，且現今通訊技術發達
    ，則為取得前揭紅豆餅或燒類小點之更佳配方或生產方式，
    自非不得由被告配偶或其他親友前往日本地區學習，被告則
    可透過同步視訊等方式進行相關討論，以達成原定之學習目
    的或效果。是被告所指為取得前揭紅豆餅或燒類小點更佳配
    方或生產方式等技述之商務活動，衡情非屬不可替代，即難
    認被告確有出國之急迫性及必要性。
四、綜上所述，基於保全刑事追訴、執行、確保審判程序順利進
    行之目的，並審酌公共利益及被告權益之均衡維護，認仍有
    限制被告出境之必要。是本件被告聲請解除或暫時解除其出
    境、出海之限制，無從准許，應予駁回。
據上論斷，應依刑事訴訟法第220條，裁定如主文。
中　　華　　民　　國　　111 　年　　10　　月　　31　　日
                  刑事第十三庭  審判長法  官  吳冠霆
                                      法  官  柯姿佐
                                      法  官  陳勇松
以上正本證明與原本無異。
如不服本裁定，應於收受送達後五日內向本院提出抗告狀。
                                      書記官  施瑩謙
中　　華　　民　　國　　111 　年　　11　　月　　1 　　日